臺灣新北地方法院民事裁定　　　 110年度消債職聲免字第32號
聲　請　人
即 債務 人　柯文勝　
訴訟代理人　蔡佑明律師（法律扶助）
債　權　人　臺灣土地銀行股份有限公司

法定代理人　謝娟娟　
代　理　人　黃柏誠　
債　權　人　上海商業儲蓄銀行股份有限公司


法定代理人　林志宏　
代　理　人　曹𦓻峸　
債　權　人　花旗（台灣）商業銀行股份有限公司


法定代理人　莫兆鴻　
訴訟代理人　陳正欽　
債　權　人　良京實業股份有限公司

法定代理人　平川秀一郎


債　權　人　新加坡商艾星國際股份有限公司台灣分公司

法定代理人　曾慧雯　


債　權　人　勞動部勞工保險局

法定代理人　鄧明斌　
上列聲請人因消費者債務清理事件，本院裁定如下：
    主      文
聲請人柯文勝應予免責。
    理      由
一、按「法院為終止或終結清算程序之裁定確定後，除別有規定
    外，應以裁定免除債務人之債務。」，消費者債務清理條例
    第132條固定有明文。惟按「法院裁定開始清算程序後，債
    務人有薪資、執行業務所得或其他固定收入，扣除自己及依
    法應受其扶養者所必要生活費用之數額後仍有餘額，而普通
    債權人之分配總額低於債務人聲請清算前二年間，可處分所
    得扣除自己及依法應受其扶養者所必要生活費用之數額者，
    法院應為不免責之裁定。」、「債務人有下列各款情形之一
    者，法院應為不免責之裁定：一、於七年內曾依破產法或本
    條例規定受免責。二、故意隱匿、毀損應屬清算財團之財產
    ，或為其他不利於債權人之處分，致債權人受有損害。三、
    捏造債務或承認不真實之債務。四、聲請清算前二年內，因
    消費奢侈商品或服務、賭博或其他投機行為，所負債務之總
    額逾聲請清算時無擔保及無優先權債務之半數，而生開始清
    算之原因。五、於清算聲請前一年內，已有清算之原因，而
    隱瞞其事實，使他人與之為交易致生損害。六、明知已有清
    算原因之事實，非基於本人之義務，而以特別利於債權人中
    之一人或數人為目的，提供擔保或消滅債務。七、隱匿、毀
    棄、偽造或變造帳簿或其他會計文件之全部或一部，致其財
    產之狀況不真確。八、故意於財產及收入狀況說明書為不實
    之記載，或有其他故意違反本條例所定義務之行為，致債權
    人受有損害，或重大延滯程序。」，消費者債務清理條例第
    133條前段、第134條前段亦定有明文。準此，法院為終止或
    終結清算程序之裁定確定後，原則上應以裁定免除債務人之
    債務，除非具有消費者債務清理條例第133條前段、第134條
    前段各款所定情形之一，法院始得為不免責之裁定。
二、聲請人於民國106年9月7日聲請更生，經本院裁定駁回更生
    聲請，惟因聲請人對駁回之裁定提起抗告，前經本院裁定自
    107年12月4日下午4時起開始更生程序，惟聲請人於108年1
    月31日提出之更生方案，以每個月為一期，每期新臺幣（下
    同）3,700元，共計72期，為期6年，共計清償266,400元，
    占已申報無擔保暨無優先權債權總額1,362,582元之19.55%
    ，經本院於108年2月12日依消費者債務清理條例第60條第1
    項規定以書面通知債權人表決之，全部債權人均為不同意之
    表示，決議結果未獲可決，是該更生方案顯未依消費者債務
    清理條例第60條規定可決。本院於108年6月24日通知聲請人
    其名下三商美邦人壽保險股份有限公司、新光人壽保險股份
    有限公司及南山人壽保險股份有限公司之解約價值共計196,
    216元需納入上列更生方案，惟經聲請人於108年9月16日調
    查程序當庭表示因工作不穩定，雖有誠意處理債務，但是真
    的沒有辦法再將保單解約金納入上列更生方案增加還款，故
    遲未提出調整後之更生方案、財產及收入狀況報告書，爰聲
    請鈞院將本件轉為清算程序等語，足見聲請人所提出之上列
    更生方案並未符合消費者債務清理條例第64條之盡力清償要
    件及清算價值保障原則，本院自不得逕予裁定認可之，並依
    消費者債務清理條例第61條第1項規定，裁定自109年2月14
    日下午4時起開始清算程序，命司法事務官進行本件清算程
    序，清算程序中債權人已申報無擔保及無優先權之債權總額
    增為1,437,859元，業經本院於109年12月8日以109年度司執
    消債清字第38號裁定清算程序終結確定，債權人於上列清算
    程序中分配受償之金額共計217,273元。嗣經本院通知聲請
    人及各債權人就聲請人免責與否表示意見（並依消費者債務
    清理條例第136條第1項規定通知聲請人及各債權人於110年3
    月25日到庭訊問，使之均有到場陳述意見之機會），聲請人
    於110年3月25日當庭遞狀稱目前收入為每月薪資27,500元及
    租金補助4,000元，共計31,500元，扣除聲請人生活必要支
    出及扶養費共計28,080元（依新北市最低生活標準之1.2倍
    計算，18,720＋18,720÷2＝28,080），雖有餘額，惟本件
    清算程序普通債權人受分配總額為217,273元，高於聲請人
    於清算前兩年間，可處分所得扣除自己及依法應受扶養者所
    必要生活費用之數額82,080元（〈27,500＋4,000〉×24－
    〈18,720＋9,360〉×24＝82,080），且聲請人亦無消費者
    債務清理條例第134條各款所規定情形等語；債權人則主張
    聲請人有消費者債務清理條例第133條及第134條第2、4、7
    、8款各款不免責情事，而不同意聲請人免責等語，業經本
    院依職權調取本院106年度消債更字第388號、107年度消債
    抗字第28號、107年度司執消債更字第315號、108年度消債
    清字第167號、109年度司執消債清字第38號卷宗查明屬實，
    則依上列規定，本院自應為聲請人可否免責之裁定，合先敘
    明。
三、經查：
  ㈠按「法院裁定開始更生程序後，債務人免責前，法院裁定開
    始清算程序，其已進行之更生程序，適於清算程序者，作為
    清算程序之一部；其更生聲請視為清算聲請。」，消費者債
    務清理條例第78條1項定有明文。查：
  ⒈聲請人係於106年9月7日聲請更生，經本院於107年9月19日
    裁定聲請駁回，嗣經聲請人提起抗告，經本院裁定自107年1
    2月4日下午4時起開始更生程序，聲請人之更生方案顯未依
    消費者債務清理條例第60條規定可決，聲請人已申報無擔保
    暨無優先權債權總額1,362,582元，依聲請人所提出之上列
    更生方案並未符合消費者債務清理條例第64條之盡力清償要
    件及清算價值保障原則，本院並未裁定認可之，並依消費者
    債務清理條例第61條第1項規定，裁定開始清算程序，則依
    消費者債務清理條例第78條第1項後段規定，其更生聲請視
    為清算聲請，故依消費者債務清理條例第133條前段為不免
    責裁定之審查時，應以自本院裁定開始更生時（即107年12
    月4日）起至裁定免責前之期間認定聲請人有無薪資收入。
  ⒉聲請人自本院裁定開始更生即107年12月起迄今即110年9月
    止收入為1,071,000元【（即每月收入31,500元〈任職於老
    柯園藝每月薪資27,500元＋租金補貼每月4,000元〉）×34
    ＝1,071,000元，見本院107年度消債抗字第28號裁定、本院
    卷第69頁】，扣除該段期間內聲請人之必要生活費用930,20
    1元【即107年支出25,893元（聲請人每月必要生活費用以新
    北市107年度每人每月最低生活費之1.2倍計算即17,262元＋
    扶養費8,631元〈17,262÷2＝8,631〉）＋108年支出316,78
    8元（〈聲請人每月必要生活費用以新北市108年度每人每月
    最低生活費之1.2倍計算即17,599元＋扶養費8,800元《17,5
    99÷2＝8,800》〉×12＝316,788）＋109年支出334,800元
    （〈聲請人每月必要生活費用以新北市109年度每人每月最
    低生活費之1.2倍計算即18,600元＋扶養費9,300元《18,600
    ÷2＝9,300》〉×12＝334,800）＋110年支出252,720元（
    〈聲請人每月必要生活費用以新北市110年度每人每月最低
    生活費之1.2倍計算即18,720元＋扶養費9,360元《18,720÷
    2＝9,360》〉×9＝252,720），見本院卷第69頁】，尚有餘
    額140,799元。
  ㈡聲請人於聲請更生前2年內（即自104年9月8日起至106年9月
    7日止），收入共計556,980元【（104年9-10月於上將食品
    有限公司之收入65,440元〈《327,200÷10＝32,720，聲請
    人稱於上將食品有限公司104年任職期間為1-10月(本185、
    更86)》×2＝65,440〉）＋（104年9月九六行之收入22,240
    元〈200,163÷9＝22,240，聲請人稱於九六行104年任職期
    間為1-9月(本185、更86)〉）＋（105年上將食品有限公司
    之收入20,300元(更88)）＋（104年9月-105年12月之租金補
    貼84,000元〈4,000×21＝84,000〉(更19、本135)）＋（10
    6年4-9月老柯園藝之收入165,000元〈27,500×6＝165,000
    〉）＋105年學費補助20萬元(更19)，見本院106年度消債更
    字第388號卷第19頁、第44-45頁、第86-88頁、第90頁、本
    院卷第135頁、第185頁】；聲請前2年間之必要支出費用及
    扶養費共計567,072元【即104年9-12月支出92,448元（23,1
    12元〈聲請人每月必要生活費用以新北市104年度每人每月
    最低生活費之1.2倍計算即15,408元＋扶養費7,704元《15,4
    08÷2＝7,704》〉×4＝92,448）＋105年支出277,344元（2
    3,112元〈聲請人每月必要生活費用以新北市105年度每人每
    月最低生活費之1.2倍計算即15,408元＋扶養費7,704元《15
    ,408÷2＝7,704》〉×12＝277,344）＋106年1-8月支出197
    ,280元（24,660元〈聲請人每月必要生活費用以新北市106
    年度每人每月最低生活費之1.2倍計算即16,440元＋扶養費
    8,220元《16,440÷2＝8,220》〉×8＝197,280），見本院
    卷第69頁】，是聲請人聲請更生前2年間可處分所得556,980
    元於扣除聲請人自己所必要生活費用567,072元後，已無剩
    餘，其數額低於普通債權人之分配總額217,273元。故本件
    並無消費者債務清理條例第133條後段所定應不免責規定之
    適用。
  ㈢聲請人陳明債權人於上列本院109年度司執消債清字第38號
    清算程序中分配受償之金額共計217,273元，係其向父親柯
    陳三借貸等情，亦有柯陳三證明書附卷可稽（見本院卷第16
    1頁）。又聲請人分別於106年9月7日、107年3月31日、110
    年3月25日具狀陳明其領有租金補助；於106年9月7日、107
    年3月31日具狀陳明其領有未成年子女學費補助；於107年3
    月31日陳報其名下之保險資料，並提出金融機構存摺內頁明
    細、中華民國人壽保險商會同業公會保險業通報作業資訊系
    統資料查詢結果回覆書、保險資料為證（見本院106年度消
    債更字第388號卷第19頁、第60-82頁、第94頁、本院卷第69
    頁、第87-99頁），亦有中華郵政股份有限公司110年4月1日
    函附卷可稽（見本院卷第133-135頁），亦有南山人壽保險
    公司陳報就保單質借部分，聲請人僅積欠本金15,030元及其
    利息1,611元，共計16,641元，無以聲請人為原要保人，後
    續變更為他人保單之情形等語；新光人壽保險股份有限公司
    陳報就保單質借部分，聲請人僅積欠本金2萬元，上開保單
    借款利率為年息4%等語；三商美邦人壽保險股份有限公司陳
    報無聲請人之保單借款紀錄及變更要保人紀錄等語，惟上開
    保險公司陳報保險質借金額，尚無有致債權人受有損害或有
    重大延滯程序之情形，有新光人壽保險股份有限公司110年5
    月7日民事陳報狀、三商美邦人壽保險股份有限公司110年5
    月13日到院之110年5月6日函、南山人壽保險公司110年5月
    24日到院之110年5月19日函、南山人壽保險公司及新光人壽
    保險股份有限公司之辦理民事案件電話查詢表（見本院卷第
    155-157頁、第163頁、第167-177頁、第187-189頁），足見
    聲請人並無故意隱匿財產情事，自無與消費者債務清理條例
    第134條第8款之立法理由所明示之義務相違背，而與消費者
    債務清理條例第134條前段第2款「故意隱匿、毀損應屬清算
    財團之財產，或為其他不利於債權人之處分，致債權人受有
    損害」、第7款「隱匿、毀棄、偽造或變造帳簿或其他會計
    文件之全部或一部，致其財產之狀況不真確」、第8款「故
    意於財產及收入狀況說明書為不實之記載，或有其他故意違
    反本條例所定義務之行為，致債權人受有損害，或重大延滯
    程序」之要件不符。是債權人良京實業股份有限公司主張聲
    請人名下保單有保單未陳報、遭質借而貶損價值，有隱匿財
    產，有消費者債務清理條例第134條第2款、第8款之免責事
    由等語（見本院卷第55-56頁）、新加坡艾星國際有限公司
    台灣分公司聲請人於短時間內提出217,273元以供分配，卻
    無思與債權人協談還款方案，逕為免責，有消費者債務清理
    條例第134條第7款之免責事由等語（見本院卷第57頁），均
    屬無據，殊不可取。
  ㈣依本院106年度消債更字第388號、107年度消債抗字第28號
    、107年度司執消債更字第315號、108年度消債清字第167號
    、109年度司執消債清字第38號等卷宗所示，聲請人並無於
    聲請清算前2年內，有奢侈浪費之具體項目可供衡酌，尚難
    認聲請人負擔債務即具備因消費奢侈商品或服務、賭博或其
    他投機行為，所負債務之總額逾聲請清算時無擔保及無優先
    權債務之半數，而生開始清算之原因。是債權人新加坡艾星
    國際有限公司台灣分公司主張許多人於身心障礙阻礙下，仍
    會接家庭代工，甚至賣彩券，以其有更好的生活水準或儘速
    清償債務，惟聲請人卻逕聲請免責，顯見聲請人怠惰，未積
    極處理債務而不予理會，除使自身生活困頓且利息不斷增加
    ，終至無資力全數清償債務等語而有消費者債務清理條例第
    134條第4款不免責事由等語，亦屬無據，洵不可採。
  ㈤債權人勞動部勞工保險局、上海商業儲蓄銀行股份有限公司
    、花旗（台灣）商業銀行股份有限公司固分別於110年3月10
    日、110年3月9日、110年3月12日具狀表示不同意免責，惟
    均未具體指摘聲請人有何消費者債務清理條例第134條前段
    其餘各款所定情形，此有勞動部勞工保險局110年3月8日函
    、上海商業儲蓄銀行股份有限公司民事陳報狀、花旗（台灣
    ）商業銀行股份有限公司民事聲請狀附卷可稽（見本院卷第
    29頁、第31頁、第43頁）。
  ㈥本院復查無「聲請人有消費者債務清理條例第134條前段其
    餘各款所定情形」。
四、綜上所述，聲請人經本院為終結清算程序之裁定確定後，既
    無消費者債務清理條例第133條前段、第134條前段各款所定
    之不應免責情形存在，本院自應以裁定免除其債務。爰裁定
    如主文。
中    華    民    國   110    年    10    月    18    日
                  民事第七庭    法  官  楊千儀
正本係照原本作成。
如對本裁定抗告，須於裁定送達後10日內向本院提出抗告狀，並
應繳納抗告裁判費新臺幣1,000元。
中    華    民    國   110    年    10    月    18    日
                                書記官  李育真